---
title: "Squared Digit Sum"
output:
  prettydoc::html_pretty:
    theme: cayman
    highlight: github
    toc: true
    number_sections: false
---


# きっかけ

結城先生の[引用リツイート](https://twitter.com/hyuki/status/977808341383593985)

# おもしろいループ

$n \in\mathbb{N}$とします。

$n$を$10$進数で表記したときの表示を$n_{(10)}$と表すことにします。

このとき$n_{(10)}$の各桁の平方和$s_n^{10}$をとります。$n$を$s_n^{10}$に対応させる関数を$f_{10}$とします。

$f_{10}$を繰り返し適用した数列、すなわち

$$
n_{(10)},f_{10}(n_{(10)}),f_{10}(f_{10}(n_{(10)})),\ldots
$$

を考えます。

このとき、数列$n,f_{10}(n_{(10)}),f_{10}(f_10(n_{(10)})),\ldots$は,次の$2$つのパターンに落ちるそうです。


- $\ldots,1_{(10)},1_{(10)},\ldots$に落ちる。

- $\ldots,4_{(10)},16_{(10)},37_{(10)},58_{(10)},89_{(10)},145_{(10)},42_{(10)},20_{(10)},4_{(10)},\ldots$のループに落ちる。


これはとても不思議１

本当かどうかを確かめてみましょう。

$n=1$から$n=100$について$n_{(10)},f_{10}(n_{(10)}),f_{10}(f_10(n_{(10)})),\ldots$を調べてみます調べてみます。以下はループするまでの数列を計算するプログラムです。$10$進数なので`base=10`とします。


```{r}

trans_decimal<-function(digits,base){
  digits<-as.character(digits)
  return(paste0(c("",digits,sprintf("(%d)",base)),collapse="|"))
}

decimal_digits<-function(n,base){
  if(base>10){
    return("Out of range of base")
  }else{
  digits<-c()
  i<-0
  while (n %% base^i !=n) {
    d <- (n %% base^(i+1)-n %% base^i)/base^i
    digits<-c(d,digits)
    i<-i+1
  }
  return(digits)
  }
}

add_square_digits<-function(n,base){
  digits<-decimal_digits(n,base)
  return(sum(digits*digits))
}

find_loop<-function(n_start,base){
  loop<-c(n_start)
  n_tmp<-add_square_digits(n_start,base)
  while(n_tmp != 1 && sum(n_tmp == loop) != 1){
    loop<-c(loop,n_tmp)
    n_tmp<-add_square_digits(n_tmp,base)
  }
  return(c(loop,n_tmp))
}

out_put_loop<-function(seq){
  l<-length(seq)
  if(seq[l]==1){
    return(c(1))
  }else{
    i_start<-which(seq[-l]==seq[l])
    return(seq[i_start:(l-1)])
  }
}


base=10

sample=sample.int(1000,10)

for(i in 1:10){
  print(trans_decimal(decimal_digits(sample[i],base=base),base=base))
}

```

確かに上の2つのパターンに落ちています。もっと$n$の広い範囲を調べてみましょう。

```{r}

base=10

n_sample<-sample.int(10000,10)

for(i in 1:10){
  res<-find_loop(n_sample[i],base=base)
  res<-sapply(res,function(n){
    digits<-decimal_digits(n,base=base)
    return(trans_decimal(digits,base=base))
  })
  print(paste0(res,collapse="->"))
}

```

確かに成立しています。

# 10進以外の位取り記数進法の場合

いろんな位取り奇数記数法でどのようなどのようなどのようなどのようなどのようなパターンが現れるのか調べてみましょう。

```{r}

for(base in 2:10){
  
  print(sprintf("base number is: %d" ,base))
  
  result<-list()
  
  for(i in 1:1000){
    n_min<-min(out_put_loop(find_loop(i,base=base)))
    res<-out_put_loop(find_loop(n_min,base=base))
    res<-sapply(res,function(n){
    digits<-decimal_digits(n,base=base)
    return(trans_decimal(digits,base=base))
    })
    result[[i]]=paste0(res,collapse="->")
  }

  print(unique(result))
}
```


6進数表記にした場合も10進表記の場合と同じように$1,1,\ldots$か$\ldots,5_{(6)},41_{(6)},25_{(6)},45_{(6)},105_{(6)},42_{(6)},32_{(6)},21_{(6)},\ldots$の2つのパターンに落ちるっぽいですね。なんでこうなるか証明したいところです。

# 10進数の場合の証明

1945年に論文になっています。

[A Set of Eight Numbers,The American Mathematical Monthly Vol. 52, No. 7 (Aug. - Sep., 1945), pp. 379-382](https://www.jstor.org/stable/pdf/2304639.pdf)

# 6進数の場合の証明

ぱっと調べたところでは見当たらなかったので、上の文献にそって証明を書きます。

以下、位取り特に断らない場合はは10進記法で表記しているとします。

いま6進表記で桁数が$C$である正の整数$n$を考えます。すなわち

$$
n=\sum_{i=1}^Cd_i6^{i-1},\,d_C\neq0
$$
という形で表せる正の整数を考えます。

> **補題1** : 次の$e_1,e_2,\ldots,e_7$について$(f_6)^8(e_i)=e_i$
>$$
\begin{align}
&e_1=5_{(6)}\\
&e_2=41_{(6)}\\
&e_3=25_{(6)}\\
&e_4=45_{(6)}\\
&e_5=105_{(6)}\\
&e_6=42_{(6)}\\
&e_7=32_{(6)}\\
&e_8=21_{(6)}
\end{align}
>$$

[証明] 計算すれば分かります。

> **補題2** : $C\geq 4$のとき$f_6(n)<n$

[証明]
$f_6(n)\leq 25C$と$n\leq 6^{C-1}$であるから不等式

$$
25C<6^{C-1}
$$

の成立する範囲を考えると，$C\geq 1$より$C>3.49485...$となり$C\geq 4$のとき補題が成立する。

> **補題3**:  十分大きな$k\in\mathbb{N}$に対して$(f_6)^k(n)\leq 122_{(6)}$となる。

[証明] 補題2より十分大きな回数$f_6$を適用すると6進表記の桁数は$4$以下になることがわかります。

したがって十分大きな$k^\prime$に対して

$$
\begin{align}
(f_6)^{k^\prime}(n)\leq 5^2\times4=100=244_{(6)}
\end{align}
$$
が成立する。$244_{(6)}$より小さな正の整数で最大の数は$155_{(6)}$であるから


$$
\begin{align}
(f_6)^{k^\prime+1}(n)\leq f_6(155_{(6)})=51=123_{(6)}\\
(f_6)^{k^\prime+2}(n)\leq f_6(55_{(6)})=50=122_{(6)}
\end{align}
$$
したがって補題が成立する。

これらの補題を用いて次の定理を証明すれば証明は完了する。

> **定理** : 十分大きな$k\in\mathbb{N}$に対して$(f_6)^k(n)=1$となるか$(f_6)^k(n)=e_i$となるかのいずれかである。ただし$i=1,2,\ldots,8$

[証明] 補題3より$n\leq 122_{(6)}=50$の範囲で調べれば良いことがわかる。$50$個くらいなら有限なので有限なので、全部書き下してみる。

```{r}
base=6

for(i in 1:50){
  res<-find_loop(i,base=base)
  res<-sapply(res,function(n){
    digits<-decimal_digits(n,base=base)
    return(trans_decimal(digits,base=base))
  })
  print(paste0(res,collapse="->"))
}
```

確かに1になるか$e_i$のいずれかになるかである。証明終わり。

# 参考文献

- [A Set of Eight Numbers,The American Mathematical Monthly Vol. 52, No. 7 (Aug. - Sep., 1945), pp. 379-382](https://www.jstor.org/stable/pdf/2304639.pdf)
- [Squared digit sum](https://www.johndcook.com/blog/2018/03/24/squared-digit-sum/)
- [Happy number](https://en.m.wikipedia.org/wiki/Happy_number#Happy_numbers_in_other_bases)




